臺灣高等法院民事判決　　　　　　　　96年度上更(八)字第29號
上　訴　人　辛○○
　　　　　　己○○
　　　　　　庚○○
　　　　　　壬○○
共　　　同
訴訟代理人　朱昌碩律師
被 上訴 人　甲○（原名陳甲○）
　　　　　　乙○○
　　　　　　戊○○
　　　　　　丁○○
　　　　　　丙○○
共　　　同
訴訟代理人　陳國雄律師
複　代理人　劉宏邈律師
上列當事人間所有權移轉登記事件，上訴人對於中華民國82年7
月5 日臺灣宜蘭地方法院80年度重訴字第2 號第一審判決提起上
訴，經最高法院第八次發回更審，被上訴人並為訴之變更，本院
於96年12月4 日言詞辯論終結，判決如下：
    主  文
原判決除確定部分外廢棄。
上開廢棄部分，被上訴人在第一審之訴駁回。
被上訴人戊○○、乙○○、丁○○、丙○○變更之訴駁回。
第一、二審及發回前第三審訴訟費用，除確定部分外由被上訴人
負擔。
    事實及理由
一、被上訴人主張：被上訴人甲○與訴外人林萬、林笑係兄妹，
    於民國（下同）40年間集資合買如附表一、二所示12筆土地
    ，為便於管理，信託登記在林笑名下。迨至58年間，林笑將
    其共有權利讓與甲○、林萬，並終止信託關係，擬將原登記
    在林笑名下之土地辦理所有權移轉登記為甲○、林萬所有，
    但因地目問題，無法辦理過戶手續，甲○、林萬乃再將如附
    表一、二所示土地繼續信託登記在林笑名下。70年10月5 日
    林笑死亡，信託關係終了。林萬亦於72年3 月4 日死亡，其
    遺產由被上訴人乙○○、戊○○、丁○○、丙○○4 人（下
    稱乙○○等4 人）繼承。詎林笑之繼承人即上訴人明知上開
    土地為伊所共有，竟於80年4 月9 日辦妥附表一編號一、二
    、四所示3 筆土地（下稱系爭土地）繼承登記，每人應有部
    分各為1/4 後，上訴人庚○○、壬○○兩人竟於80年4 月24
    日分別將其繼承所得之系爭土地應有部分各1/4 ，贈與辛○
    ○、己○○，侵害伊之信託物返還請求權，因伊已協議，由
    被上訴人甲○分得1/2 ，被上訴人乙○○等4 人各分得1/8
    。爰依民法第244 條所定之撤銷權及信託物返還請求權，求
    為：（1） 撤銷上訴人辛○○、己○○、庚○○、壬○○間
    就系爭土地所為之贈與行為；命上訴人辛○○、己○○塗銷
    贈與移轉登記；（2） 命上訴人將系爭土地應有部分各1/4
    ，其中應有部分各1/8 移轉登記為被上訴人甲○所有，各
    1/8 移轉登記為上訴人乙○○等4 人公同共有之判決（按本
    件被上訴人就系爭土地以外之土地所提起之訴，即關於附表
    一編號三所示土地，經本院以84年度重上更(一)字第1241號判
    決上訴人敗訴確定；關於附表二所示8 筆土地，經本院以89
    年度上更(四)字第383 號判決被上訴人敗訴，並經最高法院90
    年度台上字第1970號判決駁回被上訴人之上訴而告確定，不
    另贅述。關於被上訴人乙○○等4 人於原審請求上訴人移轉
    系爭土地部分之聲明，則變更如上（2） 所示）。上訴人則
    以：林笑為助產士，收入豐厚，其獨資購買系爭土地，與甲
    ○、林萬之間無信託關係存在。林笑亦未將該土地之權利讓
    與林萬及甲○。伊為林笑之合法繼承人，有權處分土地。縱
    被上訴人請求權存在，自58年間算至其起訴時，亦已罹於15
    年時效。何況林笑無自耕能力，其向前地主購買系爭土地之
    買賣契約無效等語，資為抗辯。
二、上訴人於本院聲明：(一)原判決除確定部分外廢棄（指原審判
    決主文第一、二項內尚未判決確定之如附表一編號一、二、
    四所示三筆土地部分）。(二)上開廢棄部分，被上訴人在第一
    審之訴駁回。
    被上訴人則聲明：上訴駁回。並就原判決主文第七項未確定
    部分，變更訴之聲明為：請求判決將附表一編號一、二、四
    號3 筆土地，辛○○、己○○與庚○○、壬○○間以贈與為
    原因所為之所有權移轉登記塗銷後，將上開3 筆土地所有權
    回復為上訴人所有各1/4 ，其中各1/8 移轉登記為被上訴人
    甲○所有，其中各1/8 移轉登記為被上訴人戊○○、丁○○
    、丙○○、乙○○等四人所公同共有（見本院更(八)卷二第
    108 頁）。
    上訴人則聲明：被上訴人變更之訴駁回。
三、程序上事項：
  (一)法院因依民事訴訟法第255 條第1 項但書規定，而許訴之變
    更或追加，或以訴為非變更或無追加之裁判，不得聲明不服
    ，同法第258 條第1 項定有明文。查被上訴人所為變更之訴
    ，業經本院前更(七)審予以准許而據以裁判，揆之上開說明，
    上訴人已無再事爭執之餘地。至原第一審就該部分之原訴，
    已因變更之訴合法而視為撤回，併此敘明。
  (二)按當事人、訴訟標的及訴之聲明（應受判決事項之聲明）為
    訴之三要素，必三者均為同一，始為同一之訴。查被上訴人
    就附表一、二所示12筆土地起訴，其對各筆地號土地之聲明
    （請求裁判之標的物）不同，為不同之訴合併於一訴訟程序
    ，乃訴之客觀合併型態。故本院更(一)審就附表一編號三及更
    (四)審就附表二所為之判決，雖經確定，但其效力均不及於本
    件就附表一編號一、二、四不同地號土地，故本件訴訟自不
    生為各該判決既判力所及之問題。
  (三)被上訴人主張本件訴訟應受已確定判決部分之「爭點效」拘
    束，上訴人不得為相反之主張。第查上訴人自始即否認林笑
    與甲○、林萬間有「信託關係」存在，此為兩造間本件訴訟
    （並包括已確定部分）最主要之爭點所在，兩造爭執甚烈，
    互不相讓，是上訴人之主張核與誠實信用原則無違。又本院
    更(一)審所為附表一編號三部分之判決，核其訴訟標的價額僅
    為新台幣49,600元（見原審卷第13頁第4 行末欄），上訴人
    不得對該部分判決提起第三審上訴；更(四)審所為附表二部分
    ，則為被上訴人敗訴判決，被上訴人提起第三審上訴亦遭最
    高法院予以駁回而確定，上訴人就該部分係勝訴之當事人，
    無提起上訴之利益，並不得提起第三審上訴。從而，上訴人
    均無權利亦無機會於各該訴訟程序就「信託關係」之不存在
    再為否認及主張，故本院認為基於誠實信用原則及利益衡量
    原則，本院自得就上訴人所一再否認之林笑與甲○、林萬間
    之信託關係是否存在，予以辯論裁判，不受前案判決理由之
    拘束。
四、實體方面
  (一)本件訴訟兩造之最主要爭點在於林笑與甲○、林萬間就附表
    一、二所示土地有無「信託關係」存在？包括被上訴人主張
    40年間由甲○、林萬出資購買取得附表一、二所示土地應有
    部分之信託（另一部分應有部分為林笑自己所有，無所謂「
    信託」可言），及58年間林笑將其應有部分權利轉讓與甲○
    、林萬後，另行成立之信託關係。就此：
  1.被上訴人起訴主張：附表一、二所示12筆土地為林笑、甲○
    、林萬兄妹3 人於40年間所合買共有，但為便於管理，均信
    託登記為林笑名義。58年間林笑又將其共有之權利轉讓與甲
    ○及林萬2 人，但因當時都市計畫及地目等問題，土地未能
    過戶，仍繼續信託登記為林笑名下。嗣林笑於70年10月5 日
    死亡，信託任務即告終結。
  2.被上訴人於本院96年12月4 日言詞辯論期日主張：「40年只
    將甲○、林萬之權利信託給林笑，58年林笑將其權利讓與給
    甲○、林萬時即終止40年之信託，由於未能辦妥移轉登記，
    故將系爭土地全部再信託與林笑。
  (二)有無信託關係存在（包括40年之信託關係及58年的信託關係
    ），兩造爭執甚烈各執一詞，爰依舉證責任分配之原則予以
    詳論並為裁判。按當事人主張有利於己之事實者，就其事實
    負舉證責任，民事訴訟法第277 條定有明文。又民事訴訟如
    係由原告主張權利者，應先由原告負舉證責任，若原告先不
    能舉證，以證實自己主張之事實為真實，則被告就其抗辯事
    實即令不能舉證，或其所舉證據尚有疵累，亦應駁回原告之
    請求（最高法院17年上字第917 號判例意旨參照）。再者，
    主張法律關係存在之當事人，須就該法律關係發生所須具備
    之特別要件負舉證責任（最高法院48年台上字第887 號判例
    意旨參照）。查：
  1.被上訴人主張：林笑與甲○、林萬間於40年、58年分別成立
    信託關係（前者僅為附表一、二所示土地之應有部分；後者
    為附表一、二所示土地所有權全部。），惟為上訴人所否認
    。揆之上開舉證責任分配原則之說明，自應由被上訴人負積
    極舉證證明之責，倘其不能積極舉證證實自己主張之事實為
    真正，無論上訴人之抗辯如何具有疵累，均應駁回被上訴人
    之訴。
  2.被上訴人主張有信託關係存在，然並不能提出有「信託關係
    存在」字樣之任何書面證據，以為證明，僅空言主張，已乏
    可採。至於所謂「書面證據」應包括：最直接之「信託關係
    」書面契約書，或甲○、林萬付款之書面證明書、支票、匯
    款或銀行之取款證明，由甲○、林萬出面或會同與土地賣主
    簽訂之買賣契約書，由甲○、林萬出面將部分土地出租他人
    耕作之租賃契約書、分配租賃所得之帳冊等等。惟歷經本院
    八次更審十餘年之訴訟，被上訴人均未能提出任何一件上開
    證物。尤其上訴人於本院96年3 月15日準備程序中再度聲請
    調查證據，聲請本院令被上訴人提出下列證據（見本院更(八)
    卷第一宗第58至60頁及47、48頁）：
    (1)被上訴人（即原告）主張40年間「集資合買共有」附表一
      、二共12筆土地，請被上訴人就如何「集資合買」及「共
      有」，提出各自出資證明及集資合買之契約。
    (2)請求被上訴人提出40年間林笑、甲○、林萬三人集資合買
      附表一、二所示12筆土地，依出資比例，甲○買1 甲半地
      、林笑買1 甲地及林萬買2 分多地之出資比例約定。
    (3)請求被上訴人提出40年間林萬、甲○二人出資合買附表一
      、二所示12筆土地，並信託登記在林笑一人名下之「信託
      」約定，或「借名」登記等書約或書證。
    (4)請求被上訴人提出40年間林笑、林萬、甲○三人集資買地
      而「公同共有」，該「公同共有」之約定。
    (5)請求被上訴人提出58年間林萬、甲○或林萬向林笑買地之
      「買賣契約」及「付款證明」。
    (6)請求被上訴人提出58年附表一、二所示土地除道路用地外
      ，全部都市計劃變更為「工業用地」，政府「禁止」或「
      限制所有權移轉」之法令依據，否則58年買地為何不辦理
      過戶？
    (7)被上訴人甲○到庭陳述略以：「民國40年買地，伊出資新
      台幣15,000元，林笑出資10,000元，林萬出資多少不清楚
      ，當時沒有約定百分比」。既然沒有約定百分比，58年間
      林笑如何將其應有部分出售給林萬、甲○（起訴主張按出
      資比例，為何到庭說沒有百分比）。此點最高法院發回更
      審已指摘二次，請本院令被上訴人提出證明甲○、林萬58
      年間各向林笑購買多少地？
    然而，歷經多次準備程序期日，被上訴人迄未提出，本院審
    判長於訂定言詞辯論期日時，特別在審理單上批示「請被上
    訴人提出主張信託關係之所有書面證據資料原本到場」（見
    更(八)卷第二宗29頁），通知被上訴人訴訟代理人到場之期日
    通知書上亦為相同之記載（見同上卷31頁、32頁），惟被上
    訴人於本院言詞辯論期日仍未攜帶證據原本到場，僅答稱「
    兩造對71年的合約書真正沒有爭執」（見同上卷117 頁反面
    7 至10行）。顯然，被上訴人就其主張有信託關係存在，及
    自起訴後於各審級所為先後不一之主張，包括「集資合買共
    有」、「共有」、「公同共有」等法律關係【按本件最高法
    院於第一次發回更審時已明白指明：被上訴人起訴主張：40
    年間林萬、甲○、林笑共同購買附表一、二所示12筆土地時
    ，依各人出資比例，甲○占1 甲半，林笑占1 甲，林萬僅占
    2 分多，為便於管理，乃信託登記在林笑名下云云（見原審
    卷第8 頁），惟林笑之夫陳大財於71年間與林萬、甲○所訂
    立之系爭合約書，卻記載上開土地係由林萬、甲○、林笑兄
    妹3 人合資購買為公同共有（見原審卷第15頁5、6行）兩者
    內容亦顯不相符（見本件最高法院84年度台上字第1852號判
    決第6 頁第10至15行），足資參照。】之書面證據，僅71年
    的合約書一件書面證據而已，並無其他任何具體證據，殊無
    庸疑。
  3.依上所述，被上訴人據以主張有信託關係存在之唯一書面證
    據即為甲○、林萬與林笑之夫陳大財於71年2 月12日簽訂之
    合約書（下稱系爭合約書，見原審卷第15頁）。惟上訴人否
    認系爭合約書之真正，查陳大財於起訴前之77年6 月間即已
    死亡，無從到庭作證。對於陳大財為何於系爭合約書上蓋章
    乙事，兩造各執一詞，然細究系爭合約書所載內容，並無任
    何字句提及「信託關係」之存在，是陳大財蓋章之系爭合約
    書，既非被上訴人主張「信託關係」之當事人林笑生前所立
    ，被上訴人又無從證明陳大財確實知悉系爭土地究係基於何
    種原因關係登記於林笑名下，已不足為信託關係存在之積極
    證明。況系爭合約書第三項所載：「…（林笑於生前已親自
    將林笑名下所有權狀、印章及印鑑證明等繳付乙方【指甲○
    、林萬】），…。」（見原審卷第16頁5、6行），與系爭合
    約書之見證人林尚達於87年2 月20日於本院前審具結證稱略
    以：「…那天去陳大財家，是要拿權狀等文件及（交付）權
    利金，…權狀原由陳大財保管，…陳大財當場收（誤載為「
    當」）下20萬元，權狀、印鑑證明等移轉登記文件也交出來
    。」等語（見本院86年度重上更(二)卷第二宗261 頁第3、4、
    9 行及反面第3、4行），顯然不相符合；再者，系爭合約書
    第一項明定甲方（陳大財）應將林笑名下如系爭合約書附表
    土地全部移轉予乙方（甲○、林萬），但該附表所列13筆土
    地（見原審卷13頁），其中坐落宜蘭縣五結鄉○○段977 及
    980 地號兩筆，並非林笑名下之土地，而被上訴人起訴狀所
    載如附表二編號七坐落宜蘭縣羅東鎮○○段386 地號土地（
    重測前為竹林段225-25地號），並非系爭合約書附表所載土
    地，可見系爭合約書所載林笑名下土地與真正屬於林笑名下
    土地，有部分不相符合。由此二點觀之，更足以認定系爭合
    約書所載之內容委與實情不符，自難為被上訴人有利之證明
    。從而，亦難僅憑被上訴人事後執有系爭土地之所有權狀、
    印鑑證明等文件，即逕認林笑與甲○、林萬間於40年間、58
    年間就系爭土地有信託關係存在。
  4.我國關於85年1 月26日公布信託法第1 條規定：「稱信託者
    ，謂委託人將財產權移轉或為其他處分，使受託人依信託之
    本旨為受益人之利益或為特定之目的，管理或處分信託財產
    之關係。」故信託關係之所以成立或存在，要在「為受益人
    之利益」或「為特定之目的」，殊屬明顯。至我國於信託法
    立法之前，依最高法院66年台再字第42號、85年台上字第
    558 號、85年台上字第2609號判例意旨所示，信託係指委託
    人授與受託人超過經濟目的之權利，而僅許可其於經濟目的
    範圍內行使權利之法律行為。是信託關係之存在，必有其經
    濟上之目的及為受益人之利益，委無容疑。本件被上訴人主
    張林笑與甲○、林萬間有信託關係之存在乃「為便於管理」
    （見原審卷第8 頁末3 行及本院更(八)卷第二宗第108 頁第16
    行），惟對於信託契約之內容如何，其受益人為何人及使該
    受益人享有如何之利益，或為何種及如何之特定（經濟）目
    的，業歷經更審八次達十餘年之訴訟，均未主張及舉證證明
    ，僅空言主張「便於管理」已難謂當。況如僅屬「管理」系
    爭土地，亦毋庸必然須將系爭土地之所有權登記為林笑名義
    。是被上訴人主張管理之目的何在，管理內容及其方法如何
    ，俱屬不明，已難謂有所謂「方便管理而信託」之約定，況
    林笑住於基隆市，而林萬住於宜蘭縣羅東鎮，並在附表二（
    編號三、四之東安段408、413地號）土地上建有木材廠，有
    戶籍謄本及證人鍾勝次之證言可按（見原審卷35頁、456 頁
    、559 頁、206 頁），倘為便於「管理」，何以未信託住居
    於土地所在地即羅東鎮之林萬名下，反而信託登記在遠居住
    於基隆市不便管理土地之林笑名下（見本件最高法院84年度
    台上字第1852號判決第6 頁末3 行起）。且管理之收益（出
    租與他人之租金，或自為耕作之收益）應如何分配與甲○、
    林萬，其分配之比例若干？各多久分配乙次？有無實際分配
    ？證據何在？倘未曾分配，迄林笑於70年10月5 日死亡前，
    幾達30年期間，甲○及林萬為何均不要求分配收益，或為任
    何請求？凡此，在在足認上訴人所辯被上訴人主張甲○、林
    萬為方便管理而將系爭土地信託登記與林笑，乃係臨訟串飾
    云云（即被上訴人原來欲以陳大財名義辦理夫妻財產制之更
    名登記，再依系爭合約書取得附表一、二之土地，但更名登
    記經地政機關駁回─見本院更(八)卷第一宗209 至214 頁，而
    不得不然。），為有理由。被上訴人主張林笑與甲○、林萬
    間有信託關係云云，既無實據，自不足採。
  5.被上訴人主張信託關係存在於林笑與甲○、林萬之間，惟林
    笑、林萬均已死亡，僅甲○現尚生存而已。但據甲○於本院
    更一審陳稱略以：「土地是民國40年10月左右買的，我出資
    15,000元，林笑出資10,000元，至於林萬出多少錢我不清楚
    ，因我把錢交給林萬處理（他是經手人），當時我們沒有約
    定買的百分比，我兄林萬說我出錢最多，我有一甲半土地，
    林笑有一甲地，我兄有二分多的地，…當時我們3 人合股，
    我記得是買2 甲7 分多的土地，每甲買價是10,000元。」、
    「58年土地讓與事的詳細時間忘了，當時沒有留下任何字據
    …，當時林笑把她的持分賣給我與林萬15萬元（當時是以她
    的1 甲算15萬元來買），當時我比較沒有錢，所以那15萬元
    是我兄拿出來的，我兄說以後我們內部雙方再結算」、「當
    時土地由佃農在耕作，佃農好像是耕作到69年。林笑將土地
    讓給我們後，仍由原耕作的佃農繼續做」等語（本院更(一)卷
    第一宗第103 頁反面、104 頁及反面）。是被上訴人主張合
    資購買之土地為2 甲7 分多，茲以2 甲7 分計算，約等於
    2.6188公頃（4 捨5 入）即26,188平方公尺，約計7,922 坪
    （4 捨5 入）（按1 公頃為1.03102 甲，等於3,025 坪）。
    然附表一、二所列12筆土地面積合計為15,918平方公尺，兩
    者相差達10,270平方公尺，究何緣故？其所短少者係何筆地
    號之土地，各該地號土地面積為若干？各該筆土地現屬何人
    所有等情，被上訴人均不知悉。上訴人則主張63年間佃農陳
    石養之女陳繡梅因收成不好，與地主林笑終止租佃契約，林
    笑割讓給陳繡梅之農舍及農地即頂五結段435-2 及437-21地
    號，合計1,009 平方公尺，69年間林笑與佃農謝有根之3 個
    兒子謝鳳鐘、謝金鐘、謝光庸終止租約，割讓農舍即中福段
    1416地號及574 地號，面積合計818 平方公尺，及補償現金
    新台幣120 萬，並提出土地移轉契約書及登記謄本為證（見
    本院更(二)卷第二宗第222 頁反面證一證二及第223 頁）。是
    林笑割讓給佃農之土地面積總計為1,827 平方公尺。扣除後
    仍相差達8,443平方公尺（10,270－1,827＝8,443），足證
    被上訴人主張及甲○所陳甲○出資15,000元占1甲半，林笑
    出資10,000元占地1 甲，林萬出資2,000 多元，占地2 分多
    ，總計2 甲7 分多土地，為方便管理而信託登記在林笑名下
    ，並非實情，不足以採信。
  6.被上訴人另主張58年間林笑又將其所有如附表一、二所示土
    地之共有權利讓給被上訴人甲○及林萬，遂終止信託關係，
    並辦理過戶手續，惟因都市計畫變更，及因地目問題無法辦
    理過戶手續，始又繼續信託登記於林笑名下云云，亦為上訴
    人所否認。查：
    (1)被上訴人自起訴迄今，均無法提出任何證據證明附表一、
      二所示土地於58年間曾遭政府「禁止」或「限制」為所有
      權移轉登記，已見其此一主張並無依據而不足採。
    (2)宜蘭縣羅東鎮公所於83年10月4 日以83鎮字第17201 號函
      復信誠法律商標專利事務所，就該事務所83信法字第049
      號函所查詢之如該函附表所示土地於58年間是否因都市計
      劃而全部劃為工業區，並禁止土地所有權移轉登記乙事，
      略以：上開土地除五結鄉○○段977、980地號土地屬五結
      鄉都市計劃區用地外，其餘土地均為民國55年10月26日核
      定公告實施羅東都市計劃時，被編為工業區用地。再經查
      閱該公告計劃說明書，當時並未有記載該工業區土地有禁
      止所有權移轉登記之情節，有各該函件在卷可稽（見本院
      82年度重上字第330 號卷第二宗第85至88頁、84年度重上
      更(一)字第124 號卷第二宗第23頁），堪認被上訴人主張58
      年間林笑又將其所有如附表一、二所示土地之共有權利讓
      與林萬、甲○，因都市計劃變更及地目問題無法辦理過戶
      ，始再繼續信託登記在林笑名下云云，顯非實情。
  7.依上開宜蘭縣羅東鎮公所之函復內容，亦足資證明系爭合約
    書第二項所載：「…林笑於民國58年間已將其中原有權利轉
    讓乙方（指甲○、林萬），並辦理過戶手續，惟因都市計劃
    表列土地全部劃為工業用地，未能及時過戶，…」等語，顯
    與事實不符。此點亦屬系爭合約書不足為被上訴人有利證據
    之另一佐證。
  8.至證人即林笑、林萬、甲○之同胞姊妹林梅，於上訴人所涉
    偽造文書案件之偵查（臺灣宜蘭地方法院檢察署80年度偵字
    第1143號）中證陳：林笑、甲○、林萬三人曾告訴伊，渠三
    人合買土地登記林笑名義，其後林萬、甲○又告訴伊，林笑
    購屋須款，擬將其土地應有部分售與大方之人價格15萬元，
    因大方無自耕農身分，而改由林萬購買林笑之應有部分，三
    人共有之土地林笑已無持分等語（同上偵卷第95、96頁，本
    院重上卷外放證物被上證一）。然核與甲○所稱：58年間林
    笑將其持分（應有部分）權利賣給伊及林萬等情不符（前者
    賣與林萬一人，後者賣與甲○、林萬二人），已難採為有利
    被上訴人之證據；況林梅所證均屬傳聞，則其聽聞之細節如
    何，是否有「信託關係」存在，亦未據證（說）明。所證「
    大方」者究係何人（姓名、年籍、住居所），「大方」因無
    自耕農身分而未買受（按指附表一、二所示土地中屬於林笑
    所有之應有部分），然林萬及甲○亦均無自耕農身分，為何
    前者不能買受而後者得以買受，均未據證明，故本院認為林
    梅於偵查中之證述，不足採為被上訴人主張有「信託關係」
    存在之積極證明。又林萬雖曾以出租人林笑代理人名義，向
    宜蘭縣政府耕地租佃委員會聲請與耕地承租人為租佃調解並
    調解成立，或曾於終止租約協議時在場，或參與協議並代為
    支付補償費等情，然仍不足以此據為有信託關係存在之積極
    證明（蓋以代理人名義出席調解，並調解成立，適足以反證
    其非當事人本人，而僅係林笑之「代理人」而已，至於代理
    人與本人間究竟有何關係，狀況萬端，不一而足，不能因此
    即認有信託關係。又於終止租約時在場或參與協議，其緣由
    如何，亦不明確，亦不足以證明有信託關係存在。至於代為
    支付補償費亦有諸多原因，仍不足以為信託關係存在之證明
    。）。
五、綜上所述，被上訴人既不能提出積極具體證據證明其主張林
    笑與甲○、林萬間就系爭土地（或附表一、二所示土地）於
    40年間及58年間確有信託關係存在之事實，揆之上引最高法
    院17年上字第917 號判例意旨說明，被上訴人（原告）既已
    先不能舉證，以證實自己主張之事實為真實，則上訴人（被
    告）就其抗辯事實即令不能舉證，或其舉證尚有疵累，亦應
    駁回被上訴人之訴。故本院自毋庸再事審究（亦毋庸再予贅
    述）上訴人抗辯之事實能否舉證及是否真實，即得據以駁回
    被上訴人之訴。準此，是原判決除確定部分外，就尚未確定
    之如附表一編號一、二、四所示三筆土地為被上訴人勝訴之
    判決（即原判決主文第一、二項中判命(一)上訴人於80年4 月
    24日所為之贈與行為應予撤銷。(二)辛○○、己○○於80年5
    月31日在羅東地政事務所以羅字第8393號收件，同年6 月5
    日登記，以庚○○、壬○○為義務人所為之贈與移轉登記塗
    銷。）顯有未洽，上訴人上訴意旨執以指摘其不當，委有理
    由，應予廢棄改判並駁回被上訴人該部分在第一審之訴。從
    而，被上訴人就原判決主文第七項未確定部分，於本院變更
    其原訴之聲明（變更之訴），亦無理由，應併予駁回。
六、至兩造其餘之攻擊或防禦方法及未經援用之證據，經本院斟
    酌後，認為均不足以影響本判決之結果，自無逐一詳予論駁
    之必要，併此敘明。
七、據上論結，本件上訴人之上訴為有理由，被上訴人變更之訴
    為無理由，依民事訴訟法第450 條、第78條、第85條第2 項
    ，判決如主文。
中    華    民   國   96   年   12    月      25      日
                   民事第四庭
                       審判長法 官  張劍男
                             法 官  彭昭芬
                             法 官  丁蓓蓓
正本係照原本作成。
如不服本判決，應於收受送達後20日內向本院提出上訴書狀，其
未表明上訴理由者，應於提出上訴後20日內向本院補提理由書狀
（均須按他造當事人之人數附繕本）上訴時應提出委任律師或具
有律師資格之人之委任狀；委任有律師資格者，另應附具律師資
格證書及釋明委任人與受任人有民事訴訟法第466條之1第1項但
書或第2項（詳附註）所定關係之釋明文書影本。
中　　華　　民　　國　 97　　年　 　1 　　月　　2 　　日
　　　　　　　　　　　　　　 書記官  張淑芬
附註：
民事訴訟法第466條之1（第1項、第2項）：
對於第二審判決上訴，上訴人應委任律師為訴訟代理人。但上訴
人或其他法定代理人具有律師資格者，不在此限。
上訴人之配偶、三親等內之血親、二親等內之姻親，或上訴人為
法人、中央或地方機關時，其所屬專任人員具有律師資格並經法
院認為適當者，亦得為第三審訴訟代理人。
